【裁判字號】    89,台上,1104
【裁判日期】    890302
【裁判案由】    偽造文書
【裁判全文】
最高法院刑事判決                              八十九年度台上字第一一○四號
    上  訴  人    甲○○
                  丙○○
                  乙○○
右上訴人等因偽造文書案件，不服台灣高等法院高雄分院中華民國八十七年十月二十
二日第二審判決 (八十六年度上訴字第四六三號，起訴案號：台灣屏東地方法院檢察
署八十三年度偵字第五五九二號、八十五年度偵字第二○○五號），提起上訴，本院
判決如左：
    主  文
原判決撤銷，發回台灣高等法院高雄分院。
    理  由
本件原判決認定上訴人甲○○係屏東縣萬巒鄉鄉長、上訴人丙○○係該鄉公所承辦該
鄉道路工程業務技士，上訴人乙○○係該鄉公所承辦該鄉道路工程驗收業務技士，均
為依據法令從事公務之人員。明知依屏東縣政府民國八十二年十一月十五日八二屏府
民事字第一六七六四七號函示，關於一般小型零星工程之名稱、地點及內容，不得任
意變更，竟於八十三年間辦理該鄉○○村○○路路面改善工程及該鄉萬巒村天靈宮側
排水溝加蓋工程時，甲○○、丙○○以民眾及民意代表要求為由，未依法定程序報准
變更設計，即將該鄉○○村○○路路面工程後半段二○二公尺部分，不予施工，移往
該鄉五溝大林往三溝水之路面施工；又將原核准天靈宮側排水溝加蓋工程之鑄鐵蓋及
ＡＣ修補部分，不予施工，將未施工部分之經費移作溝蓋延長之用。甲○○、丙○○
、乙○○明知上開二項工程，均未依設計圖施工，基於共同之概括犯意聯絡，先後於
同年六月十日及十月十九日驗收後，在萬巒鄉公所內，由丙○○製作依原設計施工之
營繕工程結算明細表及工程竣工驗收表製作（天靈宮側排水溝加蓋工程部分，丙○○
委由不知情之該鄉公所職員林春菊填寫）經甲○○、乙○○蓋章認許；乙○○則製作
依原設計施工之工程驗收紀錄報告表，經甲○○蓋章認許，將不實之事項、登載於職
務上所掌之公文書。嗣先後持以報請屏東縣政府核撥補助款，均足以生損害於屏東縣
政府對於基層建設工程之管理及原設計施工地點人民之權益等情。因而撤銷第一審之
不當判決，改判仍論處上訴人等共同連續行使公務員明知為不實之事項，而登載於職
務上所掌之公文書，足以生損害於公眾及他人罪刑，固非無見。惟查：（一）共同正
犯，指二人以上共同實施犯罪之行為者而言，刑法第二十八條定有明文。所謂實施，
則以實行犯罪構成要素之行為為必要。原判決認定上訴人等明知屏東縣萬巒鄉○○村
○○路路面改善工程及該鄉萬巒村天靈宮側排水溝加蓋工程均未依設計圖施工，由丙
○○製作依原設計施工之營繕工程結算明細表及工程竣工驗收表，經甲○○、乙○○
蓋章認許，乙○○則製作依原設計施工之工程驗收紀錄報告表，經甲○○蓋章認許，
將不實之事項、登載於職務上所掌之公文書，先後持以報請屏東縣政府核撥補助款。
因而論處甲○○以行使公務員明知為不實之事項，而登載於職務上所掌之公文書罪之
共同正犯。然卷查上開營繕工程結算明細表、工程竣工驗收表及工程驗收紀綠報告表
上甲○○之職名章內有一（甲）字，似為甲○○授權他人蓋章所判行，甲○○於偵查
中亦供稱：是秘書蓋章的等語（見第五五九二號偵卷第五七至五九頁、第一○六頁，
第五六號偵卷第六至九頁）。倘若不虛，究係甲○○不知情，抑係利用其秘書實施犯
罪？即有究明之必要。甲○○對上述工程未依設計圖施工固屬知情，但於工程竣工後
製作上開報表時未據實陳報，是否知情？其與乙○○、丙○○間有無犯意之聯絡及行
為之分擔？此等事項攸關共同正犯之認定，原判決未待究明，即行認定甲○○為偽造
文書之共犯，非惟職權調查之能事未盡，抑有判決理由欠備之違誤。（二）有罪判決
書之事實一欄為適用法律之根據，凡於適用法令有關之事實必須詳為記載，始足為適
用法令之基礎。原判決論處上訴人等明知為不實之事項，而登載於職務上所掌之公文
書罪刑，係以上訴人等所製作之營繕工程結算明細表、工程竣工驗收表及工程驗收紀
錄報告表係屬不實為論據。第查上開報表之內容除記載工程名稱、位置外，尚載有工
程項目，單價，預算數量、金額，實做數量，結算數量、金額，實量尺寸，圖說尺寸
等多項。究竟何一項目登載不實？原判決並未於事實欄內為詳細之記載，僅泛稱上訴
人等未依設計圖施工，竟製作依原設計施工之上開報表，呈報屏東縣政府核撥補助款
等語，其記載之事實欠明，顯不足為適用法律之根據。（三）判決不載理由者，當然
為違背法令，刑事訴訟法第百七十九條第十四款定有明文。所謂判決不載理由，係指
依法應記載於判決理由之事項不予記載，或記載不完備者而言。又有罪之判決書，對
於被告有利之證據不採納者，應說明其理由，同法第三百十條第二款亦著有規定。故
有罪判決書對於被告有利之證據，如不加以採納，必須說明其不予採納之理由，否則
即難謂非判決理由不備之違法。上訴人等於第一審審理中曾提出台灣省政府八十一年
八一府建四字第一一三四九二號函轉行政院核定「各機關辦理公有建築物作業要點」
規定：工程中，如不能完全按照設計圖施工或為配合實際需要，工程項目數量必須變
更或增減時，其工程變更設計預算書未達一定金額者，由主辦工程機關自行核定（見
第一審卷第四一、四二頁）。本件工程雖未完全依照設計圖施工，但其預算金額，一
為四十七萬元，一為五十一萬一千六百元，於工程結算時，似均未有所增減（見上開
營繕工程結算明細表），如果不虛，萬巒鄉公所有無自行變更工程設計之權，亦有探
求之餘地，原判決認上訴人等未經依法定程序報准變更設計，即逕行變更設計施工，
顯屬違法等情，卻未就上開「各機關辦理公有建築物作業要點」之規定說明其不予採
信之理由，併有判決理由欠備之可議。以上為上訴意旨所指摘及本院得依職權調查之
事項，應認原判決有撤銷發回更審之原因。
據上論結，應依刑事訴訟法第三百九十七條、第四百零一條，判決如主文。
中      華      民      國    八十九    年      三      月       二     日
                              最高法院刑事第六庭
                                  審判長法官  紀  俊  乾
                                        法官  楊  商  江
                                        法官  黃  正  興
                                        法官  陳  東  誥
                                        法官  張  春  福
      右正本證明與原本無異
                                              書  記  官
中      華      民      國    八十九    年      三      月      七      日


司法院資訊處製作；財團法人民間司法改革基金會備份。
